臺灣高等法院民事判決　九十五年度重訴字第二○號
原　　　告　庚○○
法定代理人　戊○○
　　　　　　己○○
訴訟代理人　羅瑞洋律師
被　　　告　壬○○
　　　　　　璟昇起重有限公司
法定代理人　辛○○
被　　　告　達人廣告裝潢有限公司
法定代理人　乙○○
訴訟代理人　邱瑞元律師
被　　　告　中華民國銀行商業同業公會全國聯合會
法定代理人　許德南
訴訟代理人　謝宜伶律師
上列當事人間因侵權行為損害賠償事件，原告提起刑事附帶民事
訴訟，經本院刑事庭移送前來（九十五年度重交附民字第一號）
，本院於九十六年三月六日言詞辯論終結，判決如下：
    主      文
被告壬○○、璟昇起重有限公司應連帶給付原告新臺幣五百七十
五萬五千六百二十元一角，及自民國九十五年五月十二日起至清
償日止，按年息百分之五計算之利息。
原告其餘之訴駁回。
訴訟費用由被告壬○○、璟昇起重有限公司連帶負擔十分之四，
餘由原告負擔。
本判決第一項於原告以新臺幣一百九十一萬九千元供擔保後，得
假執行。但被告壬○○、璟昇起重有限公司以新臺幣五百七十五
萬五千六百二十元一角預供擔保，得免為假執行。
原告其餘假執行之聲請駁回。
    事實及理由
甲、程序方面：
一原告庚○○經臺灣士林地方法院民國九十四年二月二十五日以
  九十三年度禁字第一四一號裁定宣告為禁治產人（下稱禁治產
  事件），有該裁定在卷可參（本院卷(二)第四九、五○頁），該
  裁定並載「按『禁治產之監護人，依左列順序定之：一　配偶
  。二　父母。三　與禁治產人同居之祖父母。四　家長。五
  　後死之父或母以遺囑指定之人。不能依其前項規定定其監護
  人時，由法院徵求親屬會議之意見選定之』，民法第一千一百
  十一條定有明文。本件相對人（指原告）既經宣告為禁治產人
  ，其無配偶，聲請人己○○、戊○○為其父母，有卷附之戶籍
  謄本可稽，揆諸前開規定，自應由聲請人己○○、戊○○為相
  對人之監護人‧‧‧」等語，再依民法第一千一百十三條第一
  項、第一千零九十八條「禁治產人之監護，除本節有規定外，
  準用關於未成年人監護之規定」、「監護人為受監護人之法定
  代理人」之規定，原告之法定代理人為己○○、戊○○。
二被告璟昇起重有限公司（下稱璟昇公司）於九十四年四月十三
  日申請解散登記（本院卷(一)第六九、七○頁、卷(二)第三三頁）
  。按「公司之經理人或清算人‧‧‧在執行職務範圍內，亦為
  公司負責人」、「解散之公司，於清算範圍內，視為尚未解散
  」、「（無限）公司之清算，以全體股東為清算人。但本法或
  章程另有規定或經股東決議，另選清算人者，不在此限」、「
  （有限）公司變更章程、合併、解散及清算，準用無限公司有
  關之規定」，公司法第八條第二項、第二十五條、第七十九條
  、第一百十三條分別定有明文。璟昇公司未選任清算人，應以
  全體股東為清算人，該公司為一人公司，股東一人即辛○○（
  本院卷(一)第六七、七○頁），是璟昇公司之法定代理人為清算
  人即辛○○，原告起訴狀載璟昇公司之法定代理人為辛○○，
  核無不合。另原告以璟昇公司為被告，請求璟昇公司與其他被
  告負連帶賠償責任，則於璟昇公司清償債務前（公司法第八十
  四條第一項第二款參照），應認仍在清算範圍內，視為尚未解
  散。
三按當事人之法定代理人代理權消滅者，應由有代理權之人承受
  訴訟，此觀民事訴訟法第一百七十條規定甚明。被告中華民國
  銀行商業同業公會全國聯合會（下稱銀行公會全聯會）之法定
  代理人原為鄭深池，嗣於九十五年八月二十一日變更為癸○○
  ，再於九十六年二月八日變更為許德南，有當選證明書、銀行
  公會全聯會函附當選證明書資料表等件在卷可參，茲據癸○○
  、許德南輾轉聲明承受訴訟（本院卷(一)第一六四、一六五頁、
  卷(二)第三九至四四頁），核無不合，應予准許，茲列銀行公會
  全聯會之法定代理人為許德南。
四被告達人廣告裝潢有限公司（下稱達人公司）之法定代理人為
  乙○○（本院卷(一)第五九頁），原告於刑事附帶民事訴訟起訴
  狀將之誤載為李來金（本院附民卷第一頁），然其於九十五年
  十一月二十日提出之準備書四狀已將之更正為乙○○（本院卷
  (一)第二四四頁），應認原告已補正達人公司之法定代理人為乙
  ○○。
五按於第二審為訴之變更、追加或提起反訴，非經他造同意，不
  得為之。但民事訴訟法第二百五十五條第一項第二款至第六款
  情形，不在此限，同法第四百四十六條第一項定有明文。原告
  原請求被告連帶給付新臺幣（下同）三千萬元，及自起訴狀繕
  本送達翌日起至清償日止，按週年利率百分之五計算之利息，
  嗣本金部分減縮為一千四百二十萬二千七百三十四元二角，利
  息部分減縮自九十五年五月十二日起算，核屬民事訴訟法第二
  百五十五條第一項第三款減縮應受判決事項之聲明，揆諸上開
  說明，應予准許。
六被告璟昇公司法定代理人辛○○經合法通知，未於言詞辯論期
  日到場，核無民事訴訟法第三百八十六條所列各款情形，應准
  原告之聲請，由其一造辯論而為判決。
乙、得心證之理由：
一原告起訴主張：銀行公會全聯會為慶祝九十三年度國慶，於九
  十三年十月定作慶祝牌樓，由被告達人公司承攬牌樓主體安裝
  作業在凱達格蘭大道上，再由次承攬人益揚廣告事業有限公司
  （下稱益揚公司）承攬有關上開牌樓主體安裝完成後之字體部
  份裝置作業，伊於九十三年十月四日經益揚公司指派至上開地
  點工作。璟昇公司僱用之吊車司機即被告壬○○駕駛動力機械
  即大型移動式起重機施工（下稱系爭吊車）時，吊臂延伸侵入
  其他車道，且因定作人及次承攬人、一級承攬人均於定作及承
  攬時，未依規定擺放警告標誌或派人指揮交通以避免危險發生
  ，致吊車被經過之七五九－ＡＣ聯營公車撞擊，伊因被車輛撞
  擊而跌落地面（下稱系爭事故），頭部受創而變成植物人，伊
  受有如附表一各項目請求金額欄所示之損害。爰依附表二所示
  各規定，求為命被告連帶給付新臺幣（下同）一千四百二十萬
  二千七百三十四元二角，及自九十五年五月十二日起加計法定
  遲延利息之判決。
  壬○○則以：伊因上開過失傷害人之刑事案件，已執行完畢，
  伊係吊車業，採論件計酬，年薪約四十萬元，本件僅投保意外
  險，未投保強制險云云，資為抗辯。
  璟昇公司受合法通知，未於言詞辯論期日到場，據其於準備程
  序以：益揚公司係直接叫車，壬○○應算受僱於益揚公司。壬
  ○○以抽成方式向伊領薪，系爭吊車為伊所有，伊公司名下僅
  一部起重機，月營業額約一、二十萬元云云，資為抗辯。
  達人公司以：伊已明確指示第三人丁○○應為安全措施，且丁
  ○○亦知悉卻疏於安全措施，伊就系爭事故無過失可言，亦無
  違反勞工安全衛生法第十六條、第十七條規定之情形。如認伊
  有過失，係令伊負實質無過失責任，顯與勞工安全衛生法第十
  六條、第十七條之規定有違等語，資為抗辯。
  銀行公會全聯會則以：原告主張伊應依民法第一百九十一條之
  規定負賠償責任，然其未舉證本件工作物建造之初即存有瑕疵
  、欠缺通常應有形狀或設備，徒以伊為工作物所有權人，即應
  負該條之賠償責任，顯無理由，另伊未違反保護他人之法律，
  亦無庸負民法第一百八十四條第二項之賠償責任，縱認伊須負
  賠償責任，然原告已與丁○○、丙○○和解，依民法第二百七
  十四條、第二百七十六條之規定，伊已免除責任等語，資為抗
  辯。
二原告主張前揭事實，提出臺灣臺北地方法院（下稱臺北地院）
  九十四年交自字第一號審判筆錄、監護工費用明細等件為證（
  本院卷(一)第一七二至一八九頁）。壬○○就其於前揭時、地駕
  駛系爭吊車施工時，吊臂延伸侵入其他車道，致吊車被經過之
  七五九－ＡＣ聯營公車撞擊，使原告跌落地面頭部受創而變成
  植物人，經臺北地院九十四年十月二十八日以九十四年度交自
  字第一號刑事判決處有期徒刑六月，如易科罰金以銀元三百元
  折算一日，並經本院刑事庭九十五年四月四日以九十四年度交
  上易字第三一四號刑事判決（下稱刑事案件）上訴駁回確定一
  節不爭執，並經本院調閱上開刑事案件全卷審閱屬實，另有上
  開刑事判決在卷可憑（本院卷(一)第三至十三頁），該刑事判決
  認定：「‧‧‧緣益揚‧‧公司於民國九十三年九月下旬承包
  位於台北市○○○○○道之九十三年國慶牌樓燈光安裝及保養
  工程，並向璟昇公司租用起重機，壬○○則於九十三年九月下
  旬起由璟昇公司指派前往凱達格蘭大道牌樓搭設現場駕駛操作
  大型起重機協同工人裝設牌樓燈泡工程，壬○○受有合格訓練
  及領有結業證書，應知悉其所操作之荷重八噸之大型移動式起
  重機，屬危險性機械，在車流頻繁之凱達格蘭大道操作吊臂伸
  展至車道上，易造成過往車輛碰撞吊臂肇致人傷亡之危險狀態
  ，而應注意在現場操作該起重機時封閉起重機停放及其吊臂伸
  展施工之車道，並與施工單位即益揚‧‧公司協同派人在場指
  揮、監督及疏導過往車輛，以避免吊臂伸入車道時與通過之車
  輛發生碰撞造成吊籃內之工作人員及車輛內之駕駛、乘客傷亡
  之危險，而其在現場操作起重機時，並無不能注意之情事，詎
  其於九十三年十月四日下午二時起，在凱達格蘭大道操作荷重
  八噸之大型移動式起重機之吊臂，將乘坐於懸掛在該吊臂之高
  空作業車工作台（吊籃）之益揚‧‧公司工人呂吉祥、庚○○
  吊升至牌樓裝設燈泡時，疏未注意封閉起重機停放及其吊臂伸
  展施工之車道，且未確實吩囑益揚‧‧公司派駐現場監工丁○
  ○疏導過往車輛，僅在所操作之起重機停放處後方放置二個亦
  未有警示燈裝置之交通圓椎，即在現場操作起重機伸展吊臂吊
  升呂吉祥、庚○○至牌樓裝設燈泡，而施作至當日晚間七時十
  四分許，壬○○正駕駛操作之起動機停放在凱達格蘭大道西往
  東之第三車道上，吊臂呈十六度伸展至西往東之第四、第五車
  道上空，呂吉祥、庚○○則在吊升至第五車道上空之吊臂吊籃
  內裝設牌樓燈泡，適有公車司機甲○○駕駛車號七五九－AC號
  營業大客車沿公園路外側車道由南往北行駛至凱達格蘭大道路
  口，以低於該路段速限時速五十公里之時速四十公里之車速右
  轉凱達格蘭大道西往東第四車道，當時天色昏暗，現場無人指
  揮交通，第四、第五道路未封閉，有其他車輛前駛通過牌樓，
  而吊臂延伸之高度與公車之高度相當，甲○○駕車右轉時視線
  無法注意及此，而於車甫轉正前駛通過牌樓時公車頂左側撞擊
  到吊臂，吊臂因而衝撞牌樓柱產生巨烈晃動，致在吊臂吊籃內
  之呂吉祥、庚○○因被撞擊之向上衝擊力拋飛出吊籃而從高處
  墜落地上，呂吉祥因此受有頭部外傷併右腦室出血，右手肘骨
  折、身體多處擦傷及心房中隔缺損之傷害，庚○○則因此受有
  急性硬腦膜下出血、急性蜘蛛膜下出血、左腓骨骨折、右足皮
  膚裂傷及左側血胸之傷害‧‧‧庚○○雖經急救手術仍因左側
  額葉聶葉頂硬腦膜下出血，且因持續意識無法恢復而進行氣管
  造口手術，日常生活起居、飲食，個人衛生均完全需家人或看
  護處理，呈現明顯無法恢復意識之植物人狀態之重傷害，於九
  十四年二月二十五日經台灣士林地方法院以九十三年度禁字第
  一四一號裁定庚○○為禁治產人‧‧‧」等情，原告主張壬○
  ○過失傷害人之侵權行為，堪認為實在。
三原告另主張璟昇公司應依民法第一百八十八條之規定，與壬○
  ○連帶負損害賠償責任等語，璟昇公司雖辯稱：「益揚公司是
  直接叫車，壬○○算是受僱於益揚公司」云云（本院卷(一)第九
  二頁背面），然刑事案件認定：「益揚公司於九十三年九月下
  旬承包位於台北市○○○○○道之九十三年國慶牌樓燈光安裝
  及保養工程，並向璟昇公司租用起重機，壬○○則於九十三年
  九月下旬起由璟昇公司指派前往凱達格蘭大道牌樓搭設現場駕
  駛操作大型起重機協同工人裝設牌樓燈泡工程」，有如上述，
  另璟昇公司亦自認：「（壬○○是否向你領薪？）是的，但車
  子是我的。壬○○的薪資是抽成的，我收一千元時，壬○○抽
  四百元，油錢等都是我付的」、「（壬○○的薪資算是論件計
  酬？）是的」、「（璟昇起重有限公司資本額？員工人數？營
  業額？）資本額一百萬元。員工只有我與壬○○二人‧‧‧名
  下只有一部起重機，月營業額約一、二十萬元」在卷（本院卷
  (一)第九三頁），參諸刑事案件交通事故談話紀錄表所載系爭吊
  車編號○一一ＭＵ○一三八一，其所有權人為璟昇公司，有道
  路交通事故當事人登記聯單、照片影本、談話紀錄、移動式起
  重機檢查合格證在卷可參（本院卷(一)第一三八、一三九、二三
  六頁、卷(二)第五二頁），顯然壬○○為璟昇公司之受僱人，益
  揚公司向璟昇公司租用系爭吊車時，縱係直接向壬○○「叫車
  」，僅係益揚公司與璟昇公司之連絡方式而已，尚不因此「直
  接叫車」之連絡方式，使壬○○之僱用人變更為益揚公司，璟
  昇公司所稱壬○○應算是益揚公司之受僱人云云，即無可採，
  其既為壬○○之僱用人，則於其受僱人壬○○因執行職務，不
  法侵害原告之權利時，自應依民法第一百八十八條第一項前段
  之規定與行為人即壬○○連帶負損害賠償責任。
四壬○○不法侵害原告之身體，既經認定，璟昇公司為壬○○之
  僱用人，對於原告因而所受之損害，自應負連帶賠償責任，已
  如上述，茲所應審酌者，為原告請求如附表一請求金額欄所示
  之金額是否有據，茲分述之：
  (一)喪失勞動能力之損失四百十七萬一千二百零九元六角部分：
    1.原告主張其係七十二年五月一日生，系爭事故發生時間為
      九十三年十月四日，時滿二十一足歲，尚能工作四十年計
      四百八十個月，月薪以最低薪資（基本工資）一萬五千八
      百四十元計，其減少全部勞動能力之損失為四百十七萬一
      千二百零九元六角（計算式如附表一＊１）等語。
    2.查原告為七十二年五月一日生，系爭事故發生於九十三年
      十月四日（本院卷(一)第五頁背面、卷(二)第四九、五二、五
      三頁），斯時原告滿二十一歲五個月又四日，距勞動基準
      法第五十四條第一項第一款之強制退休年齡六十歲，尚得
      工作三十八年六月二十四日，合四百六十二個月又二十四
      日。
    3.另原告因系爭事故受有如前揭刑事案件認定之重傷害，禁
      治產事件經送鑑定結果：「三、鑑定結果‧‧‧綜合以上
      資料，楊員自民國九十三年十月四日因意外腦傷造成顱內
      出血，其後雖經醫院之診治，亦無法恢復其意識，目前已
      全無自我生活照顧處理之能力，其臨床診斷為腦部外傷。
      四、結論‧‧‧鑑定時其仍呈現明顯無法恢復，意識對外
      界刺激大多無反應，自身亦無任何表達能力。其臨床診斷
      為頭部外傷，鑑定時其精神狀態已達於心神喪失，不能處
      理自己事務之程度」，有禁治產事件卷附原告之精神鑑定
      報告書附卷足考（影本見本院卷(二)第五四、五五頁），顯
      見原告已達勞工保險殘廢給付標準殘廢等級一級，喪失勞
      動能力程度為百分之百（本院卷(二)第五六、五七頁）。又
      基本工資為月薪一萬五千八百四十元，為眾所週知之事，
      原告以此為計算基準，核無不合。
    4.以上，原告得請求之喪失勞動能力之損失為四百零七萬九
      千七百十五元五角（計算式如附表一＃１，角以下四捨五
      入，以下同），其逾此範圍之請求，不應准許。
  (二)增加生活上之需要六百四十三萬一千五百二十四元六角部分
    ：
    1.原告主張依九十三年度臺閩地區人民平均餘命計算，其於
      案發時尚有五三．四二年之餘命，其僅請求五十三年即六
      百三十六個月之增加生活上之需要。以每月二萬零七百二
      十二元計，須支出增加生活上之需要六百四十三萬一千五
      百二十四元六角（計算式如附表一＊２）等語。
    2.按被害人因受傷需人看護，而由親屬看護時，雖無現實看
      護之支付，亦應認被害人受有相當看護費之損害，得向加
      害人請求賠償。蓋因親屬照顧被害人之起居，固係出於親
      情，但親屬看護所付出之勞力，並非不能評價為金錢，只
      因兩者身分關係密切而免除支付義務，此種親屬基於身分
      關係之恩惠，自不能加惠於加害人，故應衡量及比照僱用
      職業護士看護情形，認被害人受有相當看護費之損害，得
      向加害人請求賠償。查原告因系爭事故受有上揭重傷害，
      已呈植物人狀態，自需人看護，其據以請求增加生活上之
      需要即看護費用，即屬有據，再原告於系爭事故發生時為
      二十一歲五個月又四日，有如上述，依九十三年臺灣地區
      簡易生命表之男性平均餘命所載，其於系爭事故發生時尚
      有五四‧六三年之餘命（本院卷(二)第六三頁），原告請求
      以五十三年即六百三十六個月計算，即屬有據。又由職業
      護士看護每日至少二千元，為眾所週知之事，如委由外勞
      看護，雇主除支付外勞看護工基本薪資一萬五千八百零四
      元外，另須支付加班費、健保費、就安費等，計每月須支
      出二萬零七百二十二元（本院卷(二)第一八九頁），壬○○
      、璟昇公司就該數額未見爭執，原告以此計算看護費用，
      核無不合。計算結果，原告得請求之看護費用為六百四十
      三萬一千五百二十五元（計算式如附表一＃２），原告請
      求六百四十三萬一千五百二十四元六角，自屬有據。
  (三)精神慰撫金三百六十萬元部分：
    1.按「不法侵害他人之身體、健康、名譽、自由、信用、隱
      私、貞操，或不法侵害其他人格法益而情節重大者，被害
      人雖非財產上之損害，亦得請求賠償相當之金額」，民法
      第一百九十五條第一項前段定有明文。原告因系爭事故之
      發生受傷前述重傷害，肉體、精神確受極大痛苦，自得依
      上開規定請求非財產上之損害。
    2.本院斟酌實際情況，及兩造之身分、地位、經濟能力等（
      原告七十二年生、因系爭事故致受前揭重傷害；壬○○五
      十六年生、高中畢業、月薪約四至五萬元、未婚、名下無
      存款、無不動產，現居所為其母之房屋；璟昇公司已解散
      ，原資本額為一百萬元、公司僅員工壬○○、名下僅有一
      部起重機即系爭吊車，月營業額約一、二十萬元）認為原
      告請求三百六十萬元，尚嫌過高，應予核減為一百萬元，
      方屬公允，逾此數額不應准許。
  (四)以上金額合計一千一百五十一萬一千二百四十元一角。
五另按「債權人向連帶債務人中之一人免除債務，而無消滅全部
  債務之意思表示者，除該債務人應分擔之部分外，他債務人仍
  不免其責任」，民法第二百七十六條第一項定有明文。本件原
  告起訴時原以益揚公司、丁○○為被告（益揚公司之法定代理
  人為丙○○，原告將之誤載為丁○○〔本院附民卷第一頁、本
  院卷(一)第三十五頁〕，然依丁○○之證言，應認益揚公司名義
  上負責人為丙○○，實際負責人為丁○○，詳後述），請求益
  揚公司、丁○○連帶負損害賠償責任。再依刑事案件之前開認
  定「‧‧‧壬○○‧‧‧將乘坐於懸掛在該吊臂之高空作業車
  工作台（吊籃）之益揚‧‧公司工人呂吉祥、庚○○吊升至牌
  樓裝設燈泡時，疏未注意封閉起重機停放及其吊臂伸展施工之
  車道，且未確實吩囑益揚‧‧公司派駐現場監工丁○○疏導過
  往車輛，僅在所操作之起重機停放處後方放置二個亦未有警示
  燈裝置之交通圓椎，即在現場操作起重機伸展吊臂吊升呂吉祥
  、庚○○至牌樓裝設燈泡‧‧‧」，參酌丁○○在本院證言，
  顯然施工現場即益揚公司實際負責人丁○○知悉達人公司已告
  知申請施工許可及應依該許可應為適當安全措施之事，惟丁○
  ○卻因其人手不足而未派員指揮交通、擺放警告標誌，系爭事
  故就施工單位言應為丁○○之過失等情（詳後述），暨刑事案
  件中將系爭事故送臺北市交通事故鑑定委員會鑑定，認定：「
  一、壬○○駕駛動力機械：吊臂延伸侵入道路（肇事原因）。
  二、甲○○‧‧‧（無肇事因素）。三、呂吉祥‧‧‧（無肇
  事因素）。四、庚○○‧‧‧（無肇事因素）。五、施工單位
  ：未依規定擺設警告標誌（肇事原因）」，再送車輛行車事故
  鑑定覆議委員會覆議，亦同認定：「一、壬○○駕駛動力機械
  ：吊臂延伸侵入道路，同為肇事原因。二、甲○○駕駛‧‧‧
  營大客車：無肇事因素。三、呂吉祥‧‧‧無肇事因素。四、
  庚○○‧‧‧無肇事因素。五、施工單位：未依規定擺設警告
  標誌，同為肇事原因」，有刑事案件卷附臺北市交通事故鑑定
  委九十四年六月八日北鑑審字第○九四三○一七三二○○號函
  鑑定意見書、臺北市交通局九十四年九月六日北市交五字第○
  九四三三二二七六○○號函附之車輛行車事故鑑定覆議委員會
  鑑定覆議意見書各一份可參（鑑定意見書、覆議意見書影本見
  本院卷(二)第五九之一至六二頁）、原告與丁○○、丙○○之和
  解書載：「‧‧‧且乙（丁○○）、丙（丙○○）方對施工之
  指示或安全維護有疏失，未依規定擺放警告標誌或派人指揮交
  通以避免損害發生，致甲方因車禍撞擊跌落地面頭部受創嚴重
  而變成植物人‧‧‧」云云（本院卷(二)第五頁）等情，堪認系
  爭事故之發生，壬○○駕駛系爭吊車將吊臂延伸侵入道路及施
  工單位即益揚公司現場負責人丁○○未依規定擺設警告標誌，
  同為肇事原因，原應對原告連帶負損害賠償責任，且壬○○、
  丁○○之過失程度相同，分擔額應為各二分之一。益揚公司方
  面既由丁○○、丙○○與原告達成和解，和解書雖載：「壹、
  ‧‧‧乙方（丁○○）每月給付甲方（原告）五千元、丙方（
  丙○○每月給付甲方一萬元至甲方死亡為止‧‧‧肆、乙、丙
  方另‧‧‧連帶給付甲方五萬元賠償甲方因提起本件相關訴訟
  之支出‧‧‧伍、甲方及其所有家屬不得再對乙、丙方主張任
  何權利」（本院卷(二)第五頁），除和解金額外，原告自已免除
  丁○○、丙○○其餘部分之債務。至計算其和解總額，應扣除
  和解書：「參、‧‧‧係以每月應付款項乘上五十年即六百個
  月‧‧‧」六百個月之中間利息，扣除中間利息後之和解金額
  為四百五十五萬四千五百九十四元三角（計算式如附表一＃３
  ）。則原告免除丁○○、丙○○應分擔部分既丁○○、丙○○
  之和解金額部分，壬○○、璟昇公司同免其責任，，則原告得
  請求之金額為五百七十五萬五千六百二十元一角（此部分之計
  算式及免除應分擔部分之計算式詳如附表一＃３、＃４）。
六原告另主張達人公司違反勞工安全衛生法第十七條、第十八條
  之規定，依民法第一百八十四條第二項前段「違反保護他人之
  法律者，推定其有過失」、第一百八十九條之規定，與壬○○
  、璟昇公司負連帶賠償云云（本院卷(二)第二九、三○頁）。
  (一)按「事業單位以其事業之全部或一部分交付承攬時，應於事
    前告知該承攬人有關其事業工作環境、危害因素暨本法及有
    關安全衛生規定應採取之措施。承攬人就其承攬之全部或一
    部分交付再承攬時，承攬人亦應依前項規定告知再承攬人」
    、「事業單位與承攬人﹑再承攬人分別僱用勞工共同作業時
    ，為防止職業災害，原事業單位應採取左列必要措施：一
    設置協議組織，並指定工作場所負責人，擔任指揮及協調之
    工作。二　工作之連繫與調整。三　工作場所之巡視。四
  　相關承攬事業間之安全衛生教育之指導及協助。五　其他為
    防止職業災害之必要事項。事業單位分別交付二個以上承攬
    人共同作業而未參與共同作業時，應指定承攬人之一負前項
    原事業單位之責任」，勞工安全衛生法第十七條、第十八條
    固定有明文。惟本件益揚公司丁○○向達人公司承包之燈泡
    安裝工程，丁○○所負責者乃將該工程完工交予達人公司驗
    收，就丁○○如何施工且何時施工，達人公司無從置喙，且
    事前亦無所悉等情，已據丁○○到場證稱：「（有向達人公
    司承包九十三年國慶牌樓燈泡安裝工程？）有」、「（就燈
    泡安裝工程，是你負責把工作做完，再由達人公司驗收？）
    是的」、「（因安裝燈泡所叫的吊車，有無通知達人公司吊
    車何時到達現場？)，達人公司知道我的工作一定會用到吊
    車，但吊車什麼時候來達人公司不知道」、「（系爭事故發
    生於下午七點多，當天於夜間施工有無通知達人公司？）沒
    有通知‧‧‧我只是想趕工件進度，沒有向達人公司報備」
    、「（是否知道達人公司有向當地警察局申請施工許可？）
    我知道‧‧‧」、「（於刑案你有無表示你是現場負責人？
    ）我是裝設燈泡的負責人‧‧‧」、「（你於刑案另稱：你
    只是負責燈泡安裝，實在沒有多餘人力再派人在現場指揮交
    通？）是的」等語，另參卓臺北市政府警察局中正第一分局
    北市警中正一分交字第○九三六二五五四二○○號書函載：
    「說明：二、施工現場應有適當之交通安全措施，施工時請
    自行派員疏導交通（夜間加設警示燈）」（本院卷(一)第九八
    、九九頁），暨原告與丁○○、丙○○之和解書載「‧‧‧
    且乙（丁○○）、丙（丙○○）方對施工之指示或安全維護
    有疏失，未依規定擺放警告標誌或派人指揮交通以避免損害
    發生‧‧‧」云云（本院卷(二)第五頁），顯然施工現場即益
    揚公司實際負責人丁○○知悉達人公司已告知申請施工許可
    及應依該許可應為適當安全措施之事，惟丁○○卻因其人手
    不足而未派員指揮交通、擺放警告標誌，系爭事故就施工單
    位言應為丁○○之過失，與達人公司應無關聯。況苟認達人
    公司有過失，認達人公司須重複執行應由承攬人丁○○負責
    執行之安全措施，或須親赴施工現場逐一叮囑承攬人丁○○
    有關勞工應注意之安全措施，將使定作人達人公司與承攬人
    丁○○之責任無法釐清，且令達人公司負擔實質上之無過失
    責任，顯與勞工安全衛生法第十七條、第十八條之規定相違
    。至警員林俊燁於刑事案件稱：「就我所知，應該設置改道
    措施‧‧‧」，應設置者應為益揚公司之丁○○、丙○○，
    而非達人公司。丁○○於刑事案件中稱：「本來現場都有人
    ，不是我，是達人應該派人」、「本來都有，但是當時為何
    沒有，我不曉得」云云，然丁○○原在刑事案件九十三年度
    核退字第六二六四號係被列為被告，且曾經檢察官諭知以四
    萬元交保（本院卷(二)第六四、六五頁），其於刑事案件中之
    陳述核屬避重就輕之詞，且該陳述與丁○○於本院所為證述
    不同，自以其於本院所為證述為可採，是林俊燁、丁○○於
    刑事案件所為證言均難作為有利於原告認定之依據。以上，
    達人公司無違反勞工安全衛生法第十七條、第十八條規定之
    情形，至原告另指達人公司違反勞動基準法第六十三條之規
    定云云，查該條之立法例與勞工安全衛生法第十七條之規定
    相同，達人公司既無違反勞工安全衛生法第十七條之情形，
    即亦無違反勞動基準法第六十三條之情事，自無違反保護他
    人之法律，原告主張達人公司應依民法第一百八十四條第二
    項之規定負賠償責任，於法無據，不應准許。
  (二)次按「承攬人因執行承攬事項不法侵害他人權利者，定作人
    不負損害賠償責任。但定作人於定作或指示有過失者，不在
    此限」，民法第一百八十九條定有明文。所謂定作有過失者
    ，係指定作之事項具侵害他人權利之危險性，因承攬人之執
    行，果然引起損害之情形；而指示有過失者，係指定作並無
    過失，但指示工作之執行有過失之情形而言（最高法院八十
    六年度臺上字第二三二○號判例意旨參照)。而本件係達人
    公司於九十三年九月間與銀行公會全聯會訂立承攬契約，承
    包國慶牌樓搭建工程，達人公司並將該工程中之霓虹燈裝設
    工程部分轉包予丁○○，是達人公司與丁○○間就該國慶牌
    樓搭建之霓虹燈裝設工程存有承攬契約存在，達人公司於該
    霓虹燈裝設工程實居於定作人之地位。又因上開工程施工之
    位置係位於臺北市○○○○○道與公園路交叉路口之道路上
    ，於該道路上施工本應向相關單位聲請核備，故達人公司於
    施工前即曾代銀行公會全聯會向臺北市警察局中正分局申請
    於上開道路上施工，並經該警局核備在案（即前述本院卷(一)
    第九八、九九頁書函），而核備函要求「施工現場應有適當
    之交通安全措施，施工時請自行派員疏道交通，並應豎立警
    告標誌（夜間加設警示燈）」，已如前述，丁○○同為施工
    單位之一，已知悉達人公司已告知申請施工許可及應依該許
    可應為適當安全措施之事，惟丁○○卻因其人手不足而未派
    員指揮交通、擺放警告標誌，致生系爭事故等情，已如上述
    。顯見本件定作人即達人公司委由承攬人即丁○○執行上開
    承攬工程，於該定作之國慶牌樓搭建工程之霓虹燈裝設工程
    事項，及指示承攬人即丁○○執行上開承攬工程之事項並無
    任何過失，原告復未舉證證明達人公司於定作或指示有何過
    失，原告依上開規定請求達人公司負損害賠償責任，亦屬無
    據。
七原告再主張銀行公會全聯會應依民法第一百八十四條第二項、
  第一百九十一條之規定與壬○○、璟昇公司連帶負損害賠償責
  任云云。
  (一)原告主張銀行公會全聯會應依民法第一百八十四條第二項負
    損害賠償責任部分，查系爭牌樓設置緣由，乃九十三年間為
    慶祝九十三年國慶，各相關單位援例組成「中華民國各界慶
    祝九十三年國慶籌備委員會」籌備，立法院院長擔任主任委
    員，並由行政院環境保護署有關人員組成環境佈置處負責辦
    理有關環境佈置事宜，佈置工作有關之搭建許可相關事宜由
    該處統一向臺北市政府申請，銀行公會全聯會依指定之規格
    、樣式等，獻建系爭牌樓，由共同被告達人公司承攬。其在
    與達人廣告公司之合約中明定工程進行中至拆除前一切安全
    責任由達人公司負責外，並告知達人公司有關其工作環境、
    危害因素暨依安全衛生法等有關安全衛生規定應採取之措施
    ，該承攬人亦已轉知再承攬人，為達人公司自認在案，且達
    人公司亦代銀行公會全聯會向臺北市警察局中正分局申請於
    上開道路上施工，並經該警局核備在案，系爭事故之發生就
    施工單位言，乃丁○○知悉達人公司已告知申請施工許可及
    應依該許可應為適當安全措施之事，惟丁○○卻因其人手不
    足而未派員指揮交通、擺放警告標誌等情，均有如上述，銀
    行公會全聯會自無原告所稱未於事前告知承攬人達人公司有
    關其工作環境、危害因素暨應採取措施之情事，原告之主張
    顯與事實不符，不足採信。銀行公會全聯會無違反勞工安全
    衛生法第十七條、第十八條、勞動基準法第六十三條之情事
    ，理由均同前所述，其自未違反保護他人之法律，原告依民
    法第一百八十四條第二項之規定請求銀行公會全聯會連帶負
    損害賠償責任，於法無據，不應准許。
  (二)另按「土地上之建築物或其他工作物所致他人權利之損害，
    由工作物之所有人負賠償責任。但其對於設置或保管並無欠
    缺，或損害非因設置或保管有欠缺，或於防止損害之發生，
    已盡相當之注意者，不在此限」，民法第一百九十一條第一
    定有明文。另「民法第一百九十一條第一項所謂設置有欠缺
    ，係指土地上之建築物或其他工作物，於建造之初即存有瑕
    疪而言。所謂保管有欠缺，係指於建造後未善為保管，致其
    物發生瑕疪而言」、「民法第一百九十一條第一項所定之工
    作物因設置或保管有欠缺，係指工作物建造安置之初，即存
    有瑕疵，欠缺通常應有性狀或設備，或於設置後欠缺通常應
    有之保護或管理而言，且應由主張有此項欠缺之當事人負舉
    證責任」（最高法院五十年度臺上字第一四六四號判例、五
    十八年度臺上字第一九八三號判決參照）。系爭事故之發生
    ，依前述刑事判決認定：「壬○○疏為注意其所駕駛之起重
    機吊臂延伸施工之車道未封閉，現場無人疏導交通，即在現
    場操作起重機吊升工人呂吉祥、庚○○上未封閉之車道上空
    裝設牌樓燈泡，致吊臂與通過未封閉之第四車道之同案被告
    甲○○駕駛之‧‧‧號營業大客車車頂左側發生撞擊，在吊
    臂吊籃內之呂吉祥、庚○○二人因被撞擊之向上衝擊力拋飛
    出吊籃而從高處墜落地上受傷，其確有過失責任」等語，顯
    見系爭事故之發生乃因壬○○駕駛起重機吊臂延伸施工之過
    失所致，非原告所主張之系爭牌樓主體部分工作物本身致原
    告受傷。再民法第一百九十一條第一項所謂設置有欠缺，係
    指土地上之建築物或其他工作物，於建造之初即存有瑕疪，
    欠缺通常應有性狀或設備，且應由主張有此項欠缺之原告負
    舉證責任。原告迄未舉證證明本件工作物於建造之初即存有
    瑕疪，欠缺通常應有性狀或設備，徒以銀行公會全聯會係工
    作之所有權人，遽依民法第一百九十一條第一項之規定，請
    求其負損害賠償責任，亦屬無據。
  (三)另「前項損害之發生，如別有應負責任之人時，賠償損害之
    所有人，對於該應負責者，有求償權」，民法第一百九十一
    條第二項定有明文，係損害賠償之所有人對於該應負責者求
    償權之規定，原告自不得據此請求銀行公會全聯會負損害賠
    償責任。
八綜上所陳，原告依侵權行為損害賠償之法則，請求壬○○、璟
  昇公司連帶給付五百七十五萬五千六百二十元一角，及自被告
  最後收受起訴狀繕本翌日後之九十五年五月十二日（壬○○於
  九十五年二月八日收受起訴狀繕本、另起訴狀繕本於九十五年
  二月十日以寄存送達予璟昇公司〔本院附民卷第六至七頁〕）
  起至清償日止，按年息百分之五計算之利息，於法有據，應予
  准許，其逾此範圍之請求（包括對壬○○、璟昇公司之請求逾
  上開應准許金額、對達人公司、銀行公會全聯會之請求部分）
  ，於法無據，應予駁回。原告、壬○○陳明願供擔保，聲請宣
  告假執行或免為假執行，經核無不合，爰依原告、壬○○之聲
  請併依職權分別酌定相當之擔保金額宣告之如主文第四項所示
  。
九本件因事證已臻明確，兩造其餘攻擊、防禦方法及所為之立證
  ，與判決之結果不生若何影響，無庸再逐一予以論究，合併敘
  明。
據上論結，本件原告之訴，為一部有理由，一部無理由，依民事
訴訟法第七十九條、第八十五條第二項、第四百六十三條、第三
百九十條第二項、第三百九十二條、第三百八十五條第一項前段
判決如主文。
中　　華　　民　　國 　九十六 　年　 三 　月 　二十   日
                   民事第十五庭
                       審判長法　官  湯美玉
　　　　　　　　　　　       法　官  許文章
            　　　 　　　　　法　官  黃國永
正本係照原本作成。
如不服本判決，應於收受送達後20日內向本院提出上訴書狀，其
未表明上訴理由者，應於提出上訴後20日內向本院補提理由書狀
（均須按他造當事人之人數附繕本）上訴時應提出委任律師或具
有律師資格之人之委任狀；委任有律師資格者，另應附具律師資
格證書及釋明委任人與受任人有民事訴訟法第466條之1第1項但
書或第2項（詳附註）所定關係之釋明文書影本。
中　　華　　民　　國　　96　　年　　3 　　月　　21　　日
　　　　　　　　　　　　　　　書記官  賴淑真
附註：
民事訴訟法第466條之1（第1項、第2項）：
對於第二審判決上訴，上訴人應委任律師為訴訟代理人。但上訴
人或其他法定代理人具有律師資格者，不在此限。
上訴人之配偶、三親等內之血親、二親等內之姻親，或上訴人為
法人、中央或地方機關時，其所屬專任人員具有律師資格並經法
院認為適當者，亦得為第三審訴訟代理人。